【裁判字號】    97,消債更,371
【裁判日期】    980219
【裁判案由】    更生事件
【裁判全文】
臺灣基隆地方法院民事裁定           97年度消債更字第371號
聲  請  人  甲○○
即  債務人
上列聲請人因消費者債務清理事件聲請更生，本院裁定如下：
    主  文
聲請駁回。
聲請程序費用由聲請人負擔。
    理  由
一、按聲請更生或清算不合程式或不備其他要件者，法院應以裁
    定駁回之，消費者債務清理條例第 8條定有明文。又債務人
    與金融機構協商成立者，不得聲請更生或清算，但因不可歸
    責於己之事由，致履行顯有重大困難者，不在此限；本條例
    施行前，債務人依金融主管機關協調成立之中華民國銀行公
    會會員辦理消費金融案件無擔保債務協商機制與金融機構成
    立之協商，準用前項之規定，消費者債務清理條例第 151條
    第5項、第6項分別定有明文。衡諸債之關係係以當事人間之
    信賴關係為基礎，為社會經濟組織之重要支柱，故當事人於
    以法律行為追求自己之利益之際，亦應顧及對方之利益，並
    考量債權債務在社會上之作用，本於誠實及信用之原則，行
    使債權及履行債務。是對於已陷入經濟上困境之消費者，若
    任其於惡性循環之債務窘境中自生自滅，將衍生嚴重之社會
    問題，難以維持安定之社會經濟秩序，故為兼顧債權人、債
    務人雙方之利益，對陷於經濟上困境之消費者，乃允其於消
    費者債務清理條例施行後，得選擇以重建型之更生程序或清
    算型之清算程序清理其債務，藉以妥適調整債務人與債權人
    及其他利害關係人間之權利義務關係，保障債權人獲得公平
    受償，並謀求消費者經濟生活之重建復甦機會。惟對於已與
    金融機構協商成立，或於消費者債務清理條例施行前，已依
    金融主管機關協調成立之中華民國銀行公會會員辦理消費金
    融案件無擔保債務協商機制（以下簡稱銀行公會債務協商機
    制）與金融機構成立協商之債務人，若非因不可歸責於己之
    事由，致履行顯有重大困難，而不為債務之履行，自有違債
    權契約為誠信契約之本旨，故依消費者債務清理條例第151
    條第6項準用同條第5項前段之規定，不得聲請更生或清算，
    始能避免肇致道德危險。
二、本件聲請意旨略以：聲請人有不能清償債務之情事，於消費
    者債務清理條例施行前，曾依銀行公會債務協商機制與金融
    機構成立協商，約定每月償還新臺幣（下同）30,926元，惟
    之後因聲請人無法覓得超商大夜斑之兼職工作，不得不毀諾
    ，顯非可歸責於己致履行顯有重大困難，而聲請人之無擔保
    及無優先權之債務總額未逾 1,200萬元，復未經法院裁定開
    始清算程序或宣告破產，為此聲請更生等語。
三、經查，聲請人確於消費者債務清理條例施行前，於民國95年
    5 月10日依銀行公會債務協商機制與金融機構成立協商，約
    定分 120期，零利率，每月償還30,926元，有聲請人所提協
    議書暨無擔保債務還款計劃表在卷足稽，依消費者債務清理
    條例第151條第6項準用第 5項之規定，聲請人聲請更生，須
    有不可歸責於己致履行原協議顯有重大困難之事由。依聲請
    人所提95年綜合所得稅各類所得資料清單，聲請人95年度收
    入總額為545,049元，平均每月收入約為 45,421元（元以下
    四捨五入，以下同），96年度收入總額為 569,001元，平均
    每月收入約為47,417元，足見聲請人之收入穩定，且有逐漸
    增加之情形，尚非不能負擔上開協商條件。又聲請人配偶於
    96年全年之收入總額為767,394元，平均每月收入約為63,95
    0 元，此有本院依職權調閱之稅務電子閘門財產所得調件明
    細在卷可參，故聲請人每月之家庭收入有11萬餘元，扣除聲
    請人依上開協商條件每月應清償之金額 30,926元，尚有8萬
    餘元，該數額遠高於一般受薪階級之收入，即使再扣除聲請
    人每月支付父親醫藥費10,000元及母親扶養費 4,000元，所
    剩餘額應足以維持聲請人一家四人基本生活所需，況聲請人
    原來即有投保2份壽險，復於96年5月29日、97年8月18日、9
    7年9月24日再投保3份壽險，每月保險費約4,870元，有聲請
    人所提保險單、存摺、續期保險費送金單等件影本附卷可稽
    ，聲請人顯有剩餘資金可資運用，其主張有無法履行協商條
    件之不可歸責於己事由，自不足採。至於聲請人陳稱「原本
    要去超商兼大夜班卻一直找不到，故不得不毀諾。」等語，
    然聲請人之每月薪資及每月生活費用，在協商成立之前後並
    無明顯之重大改變，且聲請人於協商當時必已考量自身還款
    能力，始會達成協議，於協商成立後尚能如期還款 5期，則
    聲請人無大夜班之工作可以兼職，難認係不可歸責於聲請人
    之事由。
四、綜上所述，聲請人既與金融機構成立協商，且依其薪資收入
    足以負擔該協商條件，並無不可歸責於己致履行原協議顯有
    重大困難之事由，聲請人聲請更生顯然違背消費者債務清理
    條例第151條第6項準用第5項之規定，自應駁回聲請。
五、結論：本件更生之聲請應屬要件不備，依消費者債務清理條
    例第 8條、第15條，民事訴訟法第95條、第78條，裁定如主
    文。
中    華    民    國    98    年    2     月    19    日
                  民事庭法  官  陳湘琳
以上正本係照原本作成。
如不服本裁定，應於裁定送達後10日內，以書狀向本院提出抗告
，並繳納抗告費新臺幣1,000元。
中    華    民    國    98    年    2     月    19    日
                        書記官  張慧儀


司法院資訊處製作；財團法人民間司法改革基金會備份。
